【裁判字號】    96,交上更(二),11
【裁判日期】    970131
【裁判案由】    過失致死
【裁判全文】
臺灣高等法院刑事判決            96年度交上更(二)字第11號
上  訴  人  臺灣基隆地方法院檢察署檢察官
上  訴  人
即  被  告  甲○○
選任辯護人  法律扶助林世超律師
上列上訴人因被告過失致死案件，不服臺灣基隆地方法院89年度
交訴字第68號，中華民國90年1月4日第一審判決（起訴案號：臺
灣基隆地方法院檢察署89年度偵字第3126號），提起上訴，判決
後，經最高法院第二次發回更審，本院判決如下：
    主  文
原判決關於甲○○部分撤銷。
甲○○無罪。
    理  由
一、公訴意旨略以：被告甲○○曾因妨害風化案件，經臺灣宜蘭
    地方法院判處有期徒刑5月、拘役30日確定，甫於民國（下
    同）87年12月16日執行完畢，仍不知悔改，與柯明生（業經
    本院於更審前判決無罪確定）均係營業聯結車之司機，為從
    事駕駛業務之人，於89年2月18日下午2時55分許，甲○○駕
    駛車牌號碼KS-238號聯結車（拖車車牌號碼3M-60），由瑞
    芳往瑞濱方向行駛，行經瑞八公路12.5公里處時，應注意該
    處係彎道、坡路，本應減速慢行，作隨時停車之準備，詎仍
    未注意行車時速不得逾40公里之限制，而依當時情形，又無
    不能注意之情形，竟疏於注意及此，仍以行車時速42、3 公
    里行駛，適姜雪忠駕駛車牌號碼DC-1797號藍色自用小客車
    ，由瑞濱往瑞芳方向行駛，因柯明生所駕駛車牌號碼WB-
    965號聯結車（拖車車牌號碼WR-75號），於彎道停車且停放
    路肩緊貼道路白線，遂在劃有分向限制線之路段駛入來車車
    道，與甲○○所駕駛聯結車因煞閃不及相撞，復因撞擊力道
    過大，再與柯明生所駕駛停放路肩聯結車發生碰撞，致姜雪
    忠受有創傷性血氣胸及肋骨多處骨折，經送醫不治死亡。案
    經姜雪忠之配偶乙○○訴由臺灣基隆地方法院檢察署檢察官
    偵查起訴，因認甲○○涉有刑法第276條第2項之業務過失致
    死罪嫌云云。
二、本件公訴人認被告甲○○涉犯業務過失致死罪嫌，無非以被
    告甲○○行車超速，為本件交通事故肇事原因，業據告訴人
    乙○○指訴綦詳，復經證人黃維明證述甲○○之車速大約42
    、3公里等語；因認被告甲○○超速，柯明生違規停車，致
    被害人行車視野受阻，駛入來車車道，彼二人均有過失，為
    其主要之論據。惟訊之上訴人即被告甲○○對於在前開時地
    ，所駕駛之車輛，與闖入其行車道之姜雪忠所駕駛車牌號碼
    DC-1797號藍色自用小客車相撞，被害人姜雪忠因之死亡等
    情，雖供陳不諱，然堅決否認有過失致姜雪忠死亡之犯行，
    辯稱：其當時以限速內之速度即約30多公里行駛，姜雪忠駕
    車，突然由對向車道超速駛入其車道，實非其所能注意閃避
    云云。
三、按犯罪事實應依證據認定之，無證據不得認定其犯罪事實。
    不能證明被告犯罪者，應諭知無罪之判決，刑事訴訟法第
    154條第2項、第301條第1項分別定有明文。次按認定不利於
    被告之事實，須依積極證據，茍積極之證據不足為不利於被
    告事實之認定時，即應為有利於被告之認定，更不必有何有
    利之證據。認定犯罪事實所憑之證據，雖不以直接證據為限
    ，間接證據亦包括在內；然而無論直接或間接證據，其為訴
    訟上之證明，須於通常一般之人均不致有所懷疑，而得確信
    其為真實之程度者，始得據為有罪之認定，倘其證明尚未達
    到此一程度，而有合理之懷疑存在時，事實審法院復已就其
    心證上理由予以闡述，敘明其如何無從為有罪之確信，因而
    為無罪之判決，尚不得任意指為違法。刑事訴訟法第161條
    已於民國91年2月8日修正公布，其第一項規定：檢察官就被
    告犯罪事實，應負舉證責任，並指出證明之方法。因此，檢
    察官對於起訴之犯罪事實，應負提出證據及說服之實質舉證
    責任。倘其所提出之證據，不足為被告有罪之積極證明，或
    其指出證明之方法，無從說服法院以形成被告有罪之心證，
    基於無罪推定之原則，自應為被告無罪判決之諭知；本件原
    審審判時，修正之刑事訴訟法關於舉證責任之規定，已經公
    布施行，檢察官仍未提出適合於證明犯罪事實之積極證據，
    並說明其證據方法與待證事實之關係；原審對於卷內訴訟資
    料，復已逐一剖析，參互審酌，仍無從獲得有罪之心證，因
    而維持第一審諭知無罪之判決，於法洵無違誤。最高法院30
    年上字第816號、76年台上字第4986號、92年台上字第128號
    亦分別著有判例。經查：
  (一)被害人姜雪忠於上揭時地因本件交通事故，造成右側第二至
    第九肋骨多段骨折、創傷性血氣胸傷害死亡，固經灣基隆地
    方法院檢察署檢察官督同法醫師現場履勘，相驗屬實，有勘
    驗筆錄、驗斷書、相驗屍體證明書各一紙在卷足按。然此部
    分資料僅足證明被害人姜雪忠因上揭車禍、傷害死亡，而不
    足以證明被告甲○○對於被害人姜雪忠之死亡，應負過失責
    任。
  (二)次查，本件事發之地點，即瑞八公路12.5公里處，原屬限速
    40公里之路段，且係坡路，並劃有分向限制線，為柏油路面
    ，路面乾燥、無缺陷，又當時係晴天，有日間自然光線等情
    ，有警製道路交通事故調查報告表及所附之現場圖、現場照
    片在卷可稽。復依道路交通安全規則第93條第1項第4款之規
    定，行車經該路段，原應注意減速慢行，作隨時停車之準備
    。被告甲○○駕駛汽車，自應遵守各該項規定。是以，本件
    應審酌者，厥為被告甲○○有無違反前開規定之情事？又被
    告若有違規情事，該違規行為與姜雪忠之死亡結果間，有無
    相當因果關係？
  (三)本件經檢察官送請前臺灣省臺北縣區車輛行車事故鑑定委員
    會鑑定結果，認肇事原因，在於姜雪忠在劃有分向限制線路
    段駛入來車道，有該委員會89年5月5日89北行字第620號函
    附北鑑字第89316號鑑定意見書可憑（見相字卷第44頁）。
    再經送請前臺灣省車輛行車事故覆議鑑定委員會覆議結果，
    仍同原鑑定意見，認姜雪忠駕駛小客車，行經彎道上坡且劃
    有分向限制線路段侵入來車道，為肇事原因，至於被告二人
    則無肇事因素，亦有該委員會89年7月4日府覆議字第890804
    號函足稽（見相字卷第57頁）。且該覆議委員會90年5月21
    日府覆議字第890804號函，更詳為說明：「本案姜雪忠為肇
    事原因；至甲○○超速與柯明生於彎道處路邊停車，與本交
    通事故之發生無相當因果關係」。
  (四)本院審理中又將本件送請國立交通大學鑑定肇事責任結果，
    仍認定：(1)審酌事故現場圖，肇事地點位於台北縣瑞芳鄉○
    ○○路12.5公里處，雙向各1車道，中央以分向限制線（雙
    黃線）劃分；往瑞芳方向（西）呈右彎、車道寬4.7公尺，
    並有外側路肩寬3.7公尺（8.4-4.7= 3.7）。以圖面上方為
    北，半聯結車（KS-238，甲○○駕駛）整車衝入路外、車頭
    朝北停止與路外空地，車後遺有左右輪胎痕跡長度各28.1、
    28.7公尺、呈左彎狀，起點均位於往瑞濱（東）方向車道；
    小客車（DC-1797，姜雪忠駕駛）車頭朝東北，左前角緊靠
    路邊停放之全聯結車（WB-965，柯明生駕駛）之全拖車左後
    輪處。散落物標示在半聯結車輪胎痕起點處與小客車前（參
    89年相字第58號相驗卷第15頁道路交通事故調查報告表）。
    ... (3)現場照片顯示：小客車正面撞擊損壞，右前葉子板右
    前門外掀（參相驗卷第41頁），曳引車左前角嚴重凹損（參
    同卷第40頁），推斷小客車左前角與曳引車左前角互相撞擊
    ，並延續擦撞半拖車（3M-60）左車身，撞歪防捲入護欄，
    並遺留玻璃碎粒在半拖車左側大樑上（參同卷第38頁土、第
    39頁下）；由於小客車質（重）量相對極小，觸擊後車身彈
    退並產生逆時針轉動力矩，而在往瑞芳車道以右後尾燈觸及
    全拖車（WR-75）左前輪，以致鋼圈內留下紅色碎裂燈殼（
    參同卷第14頁、第37頁上）。以現場落土位置研判，兩車觸
    擊位置應在半聯結車往瑞濱方向車道，約輪胎痕跡起點附近
    （參同卷第14頁、第12頁下）。(4)本案半聯結車在路面所留
    之輪胎痕跡呈（左）彎曲狀應係偏軌拖痕（Yaw-marks），
    為非完全鎖止之輪胎在平行輪軸方向滑行所留下之拖痕，有
    時亦稱之為離心滑痕（CentrfugalSki dmarks）或側向滑痕
    （Side-slip marks），不得直接據以利用煞車痕長度公式
    推算車速。上下坡路段在利用煞車痕長度推算車速時，所採
    用之阻力係數必須適當增減。依現有跡證尚無法推算肇事前
    雙方車速。(5)對撞型交通事故，雙方係以各自速度相加之速
    度互相接近，所需之反應距離相對亦近乎倍增；本案肇事路
    段道路中央以分向限制線劃分（參道路標誌標線號誌設置規
    則第165條：分向限制線，用以劃分路面成雙向車道，禁止
    車輛跨越行駛，並不得迴轉），駕駛人遵規行駛，依信賴原
    則自不需預期對向來車會隨時侵入其本身車道。半聯結車肇
    事時面對左彎道，右側路外為山璧並設有安全方向導引標誌
    「輔2」（參相驗卷第12頁下），駕駛人自然反應難向右閃
    避。(6)綜合研析：姜雪忠駕駛小客車，於右彎道劃有分向限
    制線路段，侵入來車道，為肇事原因。王又堂駕駛半聯結車
    ，應無肇事因素等語。亦有國立交通大學行車事故鑑定附在
    本院卷可憑。
  (五)至於，原審同案被告柯明生於檢察官訊問時即供稱：其將柯
    車停放在往瑞芳方向車道旁之路肩，王車由對向車道行來，
    車速約40公里云云（見相字卷第20頁背面）；又證人即駕駛
    計程車尾隨被告甲○○車後方行駛之黃維明初於警訊中亦證
    稱：王車時速約40公里左右等語（見相字卷第8頁背面）。
    雖證人黃維明於嗣後之偵查、原法院問中改陳稱：伊當時與
    王車間尚隔一輛汽車，由於王車速度甚慢，伊原本想超車，
    惟突然見得姜車超越雙黃線，侵入伊車道，伊乃立刻駛回自
    己車道，王車時速約42至43公里，姜車則在50公里以上，未
    及2、3秒間，王車便與姜車對撞云云（見相字卷第22頁背面
    、偵字卷第22頁背面、原審卷第18頁）；然渠於本院更審前
    受命法官訊問時又陳稱：（問：你在警訊、偵查中、相驗卷
    第8頁背面也曾言及砂石車時速是40公里、及22頁背面明確
    言及「砂石車之時速是42至43公里左右」是根據什麼？）我
    本身是開計程車20多年了，根據我的車表30公里來判斷，前
    方砂石車絕對不會高於我10公里左右，所以我才說出約40公
    里（見本院交上訴字卷第117頁）；則依該證人之證述內容
    ，推算渠所供證被告車速之公里時速，即以「黃維明車速30
    公里加（不高於）10公里」，依數學計算，理應未逾40公里
    ；是證人黃維明於之前所供證「王車時速約42至43公里」乙
    節，顯然與數學計算之結果有悖，而不足採。因之，依原審
    同案被告柯明生及證人黃維明之上揭供述，亦不足證明被告
    甲○○於發生本案車禍時之車速，有逾40公里速限規定之情
    事。
  (六)綜上所述，依本件全卷事證，尚無從證明被告甲○○有違反
    規定逾40公里速限超速行駛，或於行經坡路時有未注意減速
    慢行之情事；亦無從證明被告甲○○之駕車有如何之過失，
    致發生本件交通事故；或被告甲○○之過失與被害人姜雪忠
    死亡之結果間，有如何之相當因果關係。
四、此外，復查無其他積極證據足資證明被告甲○○有公訴意旨
    所指之過失致死犯行，被告甲○○之犯罪尚屬不能證明。原
    審未及詳察，遽為有罪之判決，尚有未洽；被告甲○○提起
    上訴執前詞否認過失，據以指摘原判決不當，為有理由，應
    由本院將原判決關於被告甲○○部分撤銷，改為被告甲○○
    無罪之諭知。至於，公訴人上訴意旨循告訴人之請求，所指
    原判決量刑過輕乙節，則應認為無理由，附此敘明。
據上論斷，應依刑事訴訟法第369條第1項前段、第364條、第301
條第1項前段，判決如主文。
本案經檢察官侯千姬到庭執行職務。
中    華    民    國    97    年    1     月    31    日
                  刑事第十庭    審判長法  官 楊炳禎
                                      法  官 朱光仁
                                      法  官 陳博志
以上正本證明與原本無異。
如不服本判決，應於收受送達後十日內向本院提出上訴書狀，其
未敘述上訴之理由者並得於提起上訴後十日內向本院補提理由書
（均須按他造當事人之人數附繕本）。
                                      書記官 陳嘉文
中    華    民    國    97    年    2     月    1     日


司法院資訊處製作；財團法人民間司法改革基金會備份。
